【裁判字號】    98,抗,1656
【裁判日期】    981230
【裁判案由】    清償借款
【裁判全文】
臺灣高等法院民事裁定                  98年度抗字第1656號
抗  告  人  乙○○
上列抗告人因與相對人互利工業股份有限公司間清償借款事件，
對於中華民國98年9月21日台灣新竹地方法院93年度重訴字第115
號裁定提起抗告，本院裁定如下：
    主  文
原裁定關於主文第二項「本件應由原告互利工業股份有限公司之
現法定代理人丙○○為原告互利工業股份有限公司之承受訴訟人
，續行訴訟」部分廢棄，應由台灣新竹地方法院更為裁定。
    理  由
一、原法院以：相對人於民國（下同）向89年12月1日向經濟部
    申請解散登記，並選任當時之董事丙○○為相對人之清算人
    ，且於93年9月23日由丙○○以法定代理人之身分提起本件
    訴訟。嗣於94年5月11日訴訟進行中，丙○○經台灣彰化地
    方法院（下稱彰化地院）以93年司字第18號裁定解任，同年
    6月22日相對人之董事甲○○呈報就任為清算人，並經彰化
    地院准予備查，故應由甲○○為相對人之承受訴訟人，爰裁
    定本件應由甲○○為相對人之承受訴訟人（即原裁定主文第
    1項）；又相對人之原法定代理人甲○○於95年2月7日辭任
    清算人職務，同日並由丙○○呈報為清算人，並經彰化地院
    准予備查在案；再而，本件第一審訴訟程序係於96年12月13
    日辯論終結，並於96年12月28日判決，然因相對人有委任訴
    訟代理人，並賦予特別代理權，致本件訴訟程序並未因法定
    代理人之變更而當然停止，惟該訴訟代理人之代理權於相對
    人之現法定代理人丙○○提起上訴後消滅，本件訴訟程序當
    然停止，因相對人之法定代理人尚未為承受訴訟之聲明，爰
    依民事訴訟法第177條第3項、第178條之規定，裁定應由相
    對人之現法定代理人丙○○為相對人之承受訴訟人，續行訴
    訟（即原裁定主文第2項）等情。
二、抗告意旨略以：依彰化地院94年度司字第14號、98年度司字
    第37號民事裁定，可確認自94年6月13日起至98年7月2日止
    ，甲○○為相對人之法定清算人，故相對人於97年1月24日
    提起上訴時，應以甲○○為相對人之法定代理人名義為之，
    殆無疑義；惟因丙○○前雖經選任為相對人之清算人，但經
    彰化地院93年度司字第18號民事裁定予以解任，依非訟事件
    法第176條第5款規定，即不得再被選派為清算人，原裁定卻
    於主文第2項諭知應由相對人之現法定代理人丙○○為相對
    人之承受訴訟人，續行訴訟，即有不當等語（依抗告人之書
    狀所載，其僅對原法院裁定主文第2項部分提起抗告，見本
    院卷第6頁至第8頁之書狀）。
三、按有下列情形之一者，不得選派為清算人：…五曾任清算人
    而被法院解任者，非訟事件法第176條第5款定有明文。次按
    公司法第83條第1項規定清算人應於就任後15日內，將其姓
    名、住所或居所及就任日期向法院聲報，前開規定經同法第
    334條準用於股份有限公司；至清算人雖向法院聲報，並經
    法院准予備查，惟應認其向法院所為之聲報，僅屬備案性質
    ，法院之准予備案處分，並無實質上之確定力（最高法院92
    年度台抗字第621號裁定意旨參照）。
四、經查：
    (一)相對人於89年12月1日向經濟部申請解散登記，並選任當
      時之董事丙○○為相對人之清算人，且於93年9月23日由
      丙○○由以法定代理人之身分提起本件訴訟，請求抗告人
      及訴外人林秀美清償借款，繫屬於原法院93年度重訴字第
      115號，並於96年12月13日言詞辯論終結，於96年12月28
      日宣判等節，有經濟部中部辦公室97年5月27日經中三字
      第09736073540號函檢送之相對人設立及歷次變更登記表
      等影本1份（其內有經濟部89年12月1日經中字第89535291
      號函覆相對人申請解散登記，經核符合規定，准予登記之
      函文；相對人89年10月7日股東臨時會，選任丙○○為清
      算人之會議紀錄）、相對人於原法院之起訴狀及原法院上
      開事件判決書等各1份附卷可稽（見本院97年度重上字第
      78號卷第158頁至第178頁、原法院卷1第3頁至第7頁、卷3
      第264頁至第281頁）。
    (二)嗣丙○○經彰化地院於94年5月11日以93年司字第18號裁
      定解任，而相對人之董事甲○○於同年6月22日向彰化地
      院聲報就任為清算人，並經彰化地院民事庭准予備查，有
      該法院93年度司字第18號裁定、民事庭95年2月14日彰院
      鳴民信90年度司字第1號通知影本各1份存卷可參（見本院
      卷第22頁至第24頁、本院97年度重上字第78號卷第151頁
      ）。
    (三)惟相對人之清算人甲○○又於95年2月7日具狀向彰化地院
      表示辭任清算人，並於同書狀內由丙○○一併具名表示聲
      報就任清算人，並經彰化地院民事庭以95年2月24日彰院
      鳴民信90年度司字第1號通知載明原清算人甲○○業經辭
      任，丙○○聲報就任為相對人清算人乙節，准予備查，亦
      有彰化地院民事庭前開影本1份附卷可按（見本院97年度
      重上字第78號卷第152頁至第153頁）。
    (四)因相對人係於93年9月23日向原法院起訴，原法院於96年
      12月13日言詞辯論終結，並於96年12月28日宣判，故相對
      人之原任法定代理人丙○○於94年5月11日經彰化地院解
      任後，既經相對人之董事甲○○聲報自94年6月13日起就
      任相對人之清算人，並經彰化地院准予備查在案，嗣甲○
      ○雖又於95年2月7日具狀辭任清算人，惟仍無礙甲○○曾
      於94年6月13日起至95年2月7日止曾擔任相對人清算人之
      事實（抗告人就此部分並未提起抗告）。至丙○○雖於89
      年10月7日經相對人之股東臨時會選任為相對人之清算人
      ，但於94年5月11日業經彰化地院93年度司字第18號裁定
      解任，依非訟事件法第176條第5款，即不得再選派為清算
      人，故其雖又於95年2月7日具狀向彰化地院聲報就任清算
      人，並經該法院民事庭95年2月24日彰院鳴民信90年度司
      字第1號通知准予備查，惟因彰化地院上開准予備查並無
      實質上之確定力，已如前述，是以相對人當時之清算人是
      否仍得由丙○○擔任？且依抗告人提出之彰化地院98年度
      司字第37號民事裁定影本第5頁記載，該裁定似認相對人
      目前之清算人為甲○○及訴外人謝煌模（見本院卷第16頁
      ），故自95年2月7日起相對人之清算人究係何人，即非無
      審究之餘地，從而，原裁定主文第2項諭知「本件應由原
      告互利工業股份有限公司之現法定代理人丙○○為原告互
      利工業股份有限公司之承受訴訟人，續行訴訟」部分，於
      法即有未洽，抗告意旨指摘原裁定此部分不當，聲明廢棄
      ，為有理由，爰由本院將原裁定該部分予以廢棄，由原法
      院另為妥當之處理。
五、據上論結，本件抗告為有理由，爰裁定如主文。
中    華    民    國    98    年    12    月    30    日
                    民事第十六庭
                        審判長法  官  王聖惠
                              法  官  謝碧莉
                              法  官  邱瑞祥
正本係照原本作成。
本裁定除以適用法規顯有錯誤為理由，不得再抗告。如提起再抗
告，應於收受送達後10日內委任律師為代理人向本院提出再抗告
狀。並繳納再抗告費新台幣1,000元。
中    華    民    國    98    年    12    月    31    日
                              書記官  明祖星

司法院資訊處製作；財團法人民間司法改革基金會備份。
